臺灣高等法院刑事判決　　　　　　　　　　　 九十三年度交上更（一）字第一四號
　　上　訴　人　臺灣桃園地方法院檢察署檢察官
　　上　訴　人
　　即　被　告　丁○○
　　　　　　　　甲○○
右上訴人因被告業務過失致死案件，不服臺灣桃園地方法院九十二年度交訴字第二七
號，中華民國九十二年九月十五日第一審判決（起訴案號：臺灣桃園地方法院檢察署
九十一年度偵字第一八二三八號、九十二年度偵字第一四四三號），提起上訴，經判
決後，由最高法院發回更審，本院判決如左：
    主  文
原判決關於丁○○、甲○○部份均撤銷。
丁○○、甲○○從事業務之人，因業務上之過失致人於死，各處有期徒刑柒月。
    事  實
一、丁○○為設於桃園縣大園鄉○○路六○○巷三十三弄五號「弘祥交通股份有限公
    司」（下稱弘祥公司）之現場負責人，負責調度聯結車輛，管理車輛及車輛之停
    放，甲○○則為丁○○僱用之聯結車司機；負責駕駛聯結車、停放車輛及板架，
    二人均為從事業務之人。民國九十一年九月十六日上午九時許，甲○○駕駛安億
    通運股份有限公司（起訴書誤載為弘祥公司）所有之ＫＢ─一七五號曳引車，拖
    曳○七－ＧＡ號板架（即道路交通安全規則所謂之「拖車」下稱本案板架）至桃
    園縣楊梅鎮○○街○段一五四之一號前，慢車與用路行人混合使用之剩餘道路上
    ，將預備轉至觀音工業區載貨，而其與丁○○原均應注意任何人不得利用剩餘道
    路放置拖車，且依渠等智識、經驗，亦無不能注意之情事，竟仍疏未注意，在丁
    ○○授意下，由甲○○將本案板架停放在該處之剩餘道路上，佔用路面，造成往
    來車輛行經該處，為繞過板架，皆需變換車道，增加與同向車輛行車之危險。
二、林祺凱於九十一年九月十七日上午七時五分許，駕駛七Ｋ─九三一五號（起訴書
    誤載為七Ｋ─九五一三號）自用小客車（下稱上開自小客車），自其位於桃園縣
    楊梅鎮○○路家中出發，沿台一線桃園縣楊梅鎮○○○路○段，轉同鎮○○街○
    段往楊梅方向行駛。當日上午七時十分（起訴書誤載為三十分）許，林祺凱駕駛
    上開自小客車，行經上開板架停放處時，原應注意車前狀況，並隨時採取必要之
    安全措施，且依當時天候晴、日間自然光、路面鋪設柏油、乾燥無缺陷、無障礙
    物、視距良好等情況，亦無不能注意之情事。適其自小客車右前方，由熊芳強所
    騎乘之ＦＬ六─七一五號重型機車（下稱上開機車），果然為閃避本案板架，偏
    左行駛至上開自小客車前方，此時林祺凱欲超越同車道之熊芳強機車前車，亦疏
    未注意與熊芳強機車左側保持半公尺以上之安全間隔，貿然超越熊芳強機車，以
    致其自小客車右前方擦撞上開機車左側，自小客車之右前方霧燈因而破裂，前方
    保險桿脫落，上開機車亦因此重心失穩，復反彈撞到本案板架後倒地，機車騎士
    熊芳強因此受有頭部外傷合併硬腦膜下出血、顱底骨折、兩側肺挫傷性出血、左
    前臂挫傷、左小腿挫傷等傷害。詎林祺凱明知已經肇事，竟因心慌當場未停車，
    而另行起意駕車逃逸駛離現場，幸經路人黃正屏目擊並記下車號報警而循線查獲
    。熊芳強經送往醫院急救後，仍因傷勢過重，而於九十二年九月十九日上午十二
    時五十一分許不治死亡。
三、案經臺灣桃園地方法院檢察署檢察官據報相驗後自動檢舉及熊芳強之母乙○○、
    妻丙○○訴請臺灣桃園地方法院檢察署檢察官偵查起訴。
    理  由
一、訊據被告丁○○、甲○○固均坦承於九十一年九月十六日上午，由被告甲○○駕
    駛ＫＢ─一七五號曳引車，將所拖曳之○七－ＧＡ號板架，停放在桃園縣楊梅鎮
    ○○街○段一五四之一號前，嗣於翌日上午七時五分許，被害人熊芳強騎乘上開
    機車，在該處為閃避上開板架，偏左行駛時，遭在後由同案被告林祺凱所駕駛之
    上開自小客車擦撞死亡之事實不諱，惟均矢口否認有何業務過失致死犯行，辯稱
    ：我們的板架拖車停放之位置完全在道路白實線路面外之路肩，並非停在車道上
    ，依道路交通安全規則第一百十一條、第一百十二條規定拖車係可停放該處，因
    為路肩是禁止行車的，並不影響他人車道的使用，且被害人的車禍，係發生在車
    道上，被害人的死亡並不是我們直接造成的，與我們停車沒有因果關係，故我們
    並無過失等語，被告丁○○並辯稱：我在電話中僅叫甲○○找個安全地方放，並
    未指示甲○○將拖車停放在該處，是他自己將拖車停放在該處等語。被告甲○○
    亦附合其說。經查：
（一）被告甲○○在偵查中即明白供稱：我老闆指定要我停的，我知道那邊很危險，
      我有告訴他，他說有事情他負責等語（見偵查卷第二四頁背面），而被告丁○
      ○在偵查中經檢察官質以：「肇事板車是否你請甲○○停的？」亦稱：「是的
      」等語（見偵查卷第三八之二頁背面），並有本案板架停放肇事現場之照片六
      張附卷可稽（附於相驗卷第二十頁至第二十二頁），俱見被告二人於審理中所
      辯：本案板架拖車係甲○○自己決定停放的，丁○○在電話中僅叫甲○○找個
      安全地方放，並未指示甲○○將拖車停放在該處等語，顯係事後迴護卸責之詞
      ，不足採信。又就本件肇事經過，目擊證人黃正屏在警訊中證稱：我於九十一
      年九月十七日七時十分許，上班行經楊梅鎮○○街○段時，看見一部與我同方
      向之重機車及一輛同方向行駛之自小客發生車禍，該自小客於車禍發生後肇事
      逃逸，‧‧‧前方一輛重機車騎在慢車道上，然後看見前方之重機車騎士因他
      騎乘之慢車道上前有一拖車板架，我就看見那位重機車騎士閃避拖車板架，將
      車騎至靠汽車行駛之車道上後，在我左後方有一部銀色自小客車直行，在我前
      方之重機車騎士在閃避停放慢車道之拖車板架前，該直行之銀色自小客車就擦
      撞到該輛重機車，以致該輛重機車騎士重心不穩，直接擦撞到該停放於路旁之
      拖板架後，倒地不起，該重機車就滑到騎士倒地的前方，該車騎士之安全帽在
      擦撞到拖車板架後，飛到對面車道，該部與重機車發生擦撞之銀色自小客車就
      往前方加速逃逸後，我就騎車直行上班地點上班了等語甚詳在卷（見相驗卷第
      三二頁反面），且於偵查及原審調查中均為相同指述（見偵查卷第四五頁反面
      、原審九十二年三月二十四日訊問筆錄）。此外並有警製道路交通事故調查報
      告表一份、現場暨車損照片十六幀在卷可考（附於相驗卷第十頁、第十七至二
      二頁、第三九至四十頁）。另佐以同案被告林祺凱就伊於案發當日駕駛上開自
      小客車與不詳物體發生碰撞，致其自小客車右前方霧燈破裂，保險桿毀損，而
      肇事後其並未停車等節亦自承在卷（見相驗卷第三一頁、第三七頁、本院九十
      二年三月二十四日訊問筆錄），足認本件被害人熊芳強係在騎乘上開機車經過
      肇事地點，為閃避被告甲○○停放前方，擋住去路之拖車板架，而偏左行駛時
      ，遭自後而來，由同案被告林祺凱駕駛之上開自小客車右前方擦撞，以致機車
      重心不穩，遂又反彈向右擦撞到拖車板架後倒地。而同案被告林祺凱明知肇事
      ，然並未停車察看被害人熊芳強傷勢，反駕車逕自駛離現場逃逸之事實，應堪
      認定。
（二）按汽車行駛時，駕駛人應注意車前狀況，隨時採取必要之安全措施，又汽車欲
      超越前車時，應於前車左側保持半公尺以上之間隔超過，道路交通安全規則第
      九十四條第三項、第一百零三條第五款分別訂有明文。查依上開調查報告表所
      載，肇事當時天候晴、日間自然光、路面鋪設柏油、乾燥無缺陷、無障礙物、
      視距良好，並無不能注意之情事，而同案被告林祺凱仍疏未注意其右前方有上
      開機車為閃避板架，致偏左駛入其自小客車前方之路況，且未注意與被害人熊
      芳強機車左側保持半公尺以上之間隔而超車，貿然前行，致其自小客車右前方
      擦撞上開機車左側肇事，同案被告林祺凱就本件事故，顯有違反前開規定之過
      失。另本件經送台灣省桃園縣區車輛行車事故鑑定委員會及台灣省車輛行車事
      故覆議鑑定委員會鑑定結果，亦均認同案被告林祺凱駕駛上開自小客車，未與
      前車左側保持安全距離，自後超越為肇事原因。是故，同案被告林祺凱之過失
      ，足可認定。
（三）被告丁○○、甲○○雖均辯稱：依交通規則，板架可以停在肇事地點，且板架
      停靠地點並非機車道。又甲○○係依道路交通安全規則第一百十一條、第一百
      十二條等規定，將板架停放在路旁白線外，並無過失。且被害人係因與同案被
      告林祺凱駕駛之自小客車發生碰撞而肇事死亡，被告丁○○、甲○○均非肇事
      者，況熊芳強倒臥於板架後方十多公尺，板架上又無血跡或身體肉痕，熊芳強
      是否有撞及拖車板架？猶待調查云云。惟按設置該路段標線之主管機關桃園縣
      楊梅鎮公所承辦人黃翃元到庭證稱：本案肇事路段是屬市區道路。主管機關為
      楊梅鎮公所。桃園縣楊梅鎮○○街○段一七五之一號（即本案肇事路段）有南
      、北各一線道。但旁邊有剩餘道路各約三公尺。通稱為路肩，但是這係高速公
      路才有這個名稱，一般道路不這麼稱。此段道路，中間係黃色虛線，表示分向
      。兩側係白實線，規範車道範圍。白實線以外係剩餘道路，是作為慢車、用路
      人混合使用。機車可以在剩餘道路上開，那也屬道路。該路段剩餘道路依規定
      不可以停放板架（道路交通安全規則第一百四十條第一項第四款、道路交通管
      理處罰條例第八十二條第一項第四款）。又道路交通安全規則第一百十一條、
      第一百十二條雖分別為汽車臨時停車或停車之相關規定，然任何人不得利用道
      路放置拖車，道路交通安全規則第一百四十條第四款訂有明文。考其立法意旨
      ，當係拖車體積龐大，非一般慢車或自小客車可比，設若許其任意佔用一般道
      路停放，無形中等同阻塞或減縮該處車道，造成在該處往來之車輛為閃避拖車
      而變換車道，增加同向會車之無謂風險。且此種風險，為一般人所得預見，並
      能避免。是被告二人將拖車停放在桃園縣楊梅鎮○○街○段一五四之一號前之
      剩餘道路，自有違道路交通安全規則第一百四十條第四款之規定，並不得引用
      上開規則第一百十一條、第一百十二條等停車規定以求免責，即台灣省車輛行
      車事故覆議鑑定委員會九十三年三月三日府覆議字第九三一○○○五號鑑定函
      亦認定：本件拖板車違規停置，有違道路交通安全規則第一百四十條第四款之
      規定等語無誤（見本院卷第八三頁）。按被告丁○○為弘祥公司之現場負責人
      ，負責調度車輛、管理車輛及車輛之停放，被告甲○○則為丁○○僱用之聯結
      車司機，負責駕駛聯結車、停放車輛及板架等業務，此為被告丁○○及甲○○
      於本院審理中自承無誤，其二人對上開規定，自均難諉為不知。乃被告等仍不
      知謹慎，僅因貪圖工作方便，而隨意將拖車板架停靠肇事地點剩餘道路，以致
      被害人熊芳強騎乘重機車經過該處時，果然為閃避板架而偏左行駛，遂遭被告
      林祺凱之自小客車由後擦撞肇事。依上說明，被告丁○○、甲○○二人就本件
      事故，亦均有違反上開規定之過失。又被告丁○○、甲○○係因利用剩餘道路
      停放板架，形同阻塞或減縮車道，而增加往來車輛在該處同向行車之無謂風險
      ，並果然因此造成被害人在閃避板架時，遭後方來車擦撞以致肇事死亡，且此
      種可能並非一般人無法預見或防止，而應負過失責任，已如前述，並非因板架
      撞及被害人而負過失責任。是被告等辯稱：被害人並未撞到板架云云，不僅與
      目擊證人黃正屏所述不符，且縱使屬實，亦無從執為被告等有利之認定。
（四）又被害人熊芳強因本件事故，受有頭部外傷合併硬腦膜下出血、顱底骨折、兩
      側肺挫傷性出血、左前臂挫傷、左小腿挫傷等傷害，經送醫後仍不治死亡，除
      有敏盛綜合醫院出具之診斷證明書在卷可稽外，並經檢察官率同法醫師相驗屍
      體確認無訛，製有勘驗筆錄、相驗屍體證明書、驗斷書各一份及相驗照片四幀
      附卷可憑（附於相驗卷第十頁、第二三頁、第二六頁、第三十九頁至第四四頁
      ）。
（五）綜上所述，顯見被告丁○○、甲○○及林祺凱三人之過失行為與被害人熊芳強
      之死亡間，均具有相當之因果關係。且同案被告林祺凱因過失致人於死，亦經
      本院九十二年度交上訴字第二七一號判決有罪確定。被告丁○○等二人上開所
      辯，均屬諉卸刑責之詞，應均不足採。其等右揭罪證明確，犯行均堪認定均應
      依法論科。
二、按刑法上所謂「業務」，乃指其本人直接所選擇生活上之地位而言（最高法院二
    十年上字第七八九號判例參照），查被告丁○○係弘祥公司之現場負責人，負責
    調度聯結車輛，管理車輛及車輛之停放為業；被告甲○○則為丁○○僱用之聯結
    車司機，負責駕駛聯結車、停放車輛及板架為業，業據其等分別在本審供述在卷
    ，係有反覆繼續性而對人之身體、生命有危險性之行為，則被告丁○○、甲○○
    因違反規定停放本案板架過失肇事，致人死亡，核其等所為，均係犯刑法第二百
    七十六條第二項之業務過失致死罪，原審據以論科，被告二人上訴意旨均矢口否
    認有過失及檢察官上訴意旨以原審量刑過輕分別指摘原判決此部份不當，固均無
    可取，但被告甲○○係將板架停放在桃園縣楊梅鎮○○街○段一五四之一號前，
    慢車與用路行人混合使用之剩餘道路上。原判決認定所停放之該處為路肩，顯有
    錯誤，，原判決此部份既有可議，自應由本院將原判決關於丁○○、甲○○二人
    部分予以撤銷改判。爰審酌被告丁○○、甲○○均為從事業務之人，其等對本案
    板架之停放位置，應避免車禍發生之注意義務較常人為高，竟違規停放，以致肇
    事致人死亡，對被害人及家屬造成傷害，永遠無法復原，且迄未與被害人家屬達
    成和解，賠償損害等一切情狀，各量處如主文所示之刑，以資懲儆。
據上論斷，應依刑事訴訟法第三百六十九條第一項前段、第三百六十四條、第二百九
十九條第一項前段、刑法第二百七十六條第二項，罰金罰鍰提高標準條例第一條前段
，判決如主文。
本案經檢察官施慶堂到庭執行職務。
中　　　華　　　民　　　國　　九十三　　年　　十一　月　　      三十    日
                              臺灣高等法院刑事第二庭
                                  審判長法  官  蔡  長  溪
                                        法  官  林  俊  益
                                        法  官  楊  貴  志
右正本證明與原本無異。
如不服本判決，應於收受送達後十日內向本院提出上訴書狀，其未敘述上訴之理由者
並得於提起上訴後十日內向本院補提理由書（均須按他造當事人之人數附繕本）。
                                        書記官  黃  德  煌
中　　　華　　　民　　　國　　九十三　　年　　  十一  　月　　  三十  　日
附錄：本案論罪科刑法條全文
中華民國刑法第二百七十六條第二項
(過失致死罪)
因過失致人於死者，處二年以下有期徒刑、拘役或二千元以下罰金。
從事業務之人，因業務上之過失犯前項之罪者，處五年以下有期徒刑或拘役，得併科
三千元以下罰金。
